【裁判字號】    99,家抗,2
【裁判日期】    990201
【裁判案由】    離婚等
【裁判全文】
臺灣高等法院花蓮分院民事裁定           99年度家抗字第2號
抗  告  人  甲○○
相  對  人  乙○○
上列抗告人因與相對人間離婚事件，不服臺灣花蓮地方法院中華
民國98年12月22日98年度婚字第193號所為裁定，提起抗告，本
院裁定如下：
    主  文
抗告駁回。
抗告費用由抗告人負擔。
    理  由
一、按離婚之訴，專屬夫妻之住所地或夫、妻死亡時住所地之法
    院管轄；但訴之原因事實發生於夫或妻之居所地者，得由各
    該居所地之法院管轄，民事訴訟法第568條第1項定有明文。
    又按民事訴訟法第568條第1項前段規定，婚姻無效或撤銷婚
    姻，與確認婚姻成立或不成立及離婚或夫妻同居之訴，專屬
    夫妻之住所地或夫、妻死亡時住所地之法院管轄。該條項所
    稱之「專屬夫妻之住所地」，係指專屬夫妻「共同」住所地
    之法院而言，此觀該條項文字未規定為「專屬夫或妻之住所
    地」或「專屬夫、妻之住所地」，及該條項於民國75年修正
    時，特揭櫫「依民法第20條第2項『一人不得同時有兩住所
    』之規定，夫妻住所必屬同一，亦即夫之住所即為妻之住所
    或妻之住所即為夫之住所，爰將第1項『專屬夫或贅夫之妻
    之住所地或其死亡時住所地』修正為『專屬夫妻之住所地或
    夫、妻死亡時住所地』」為其立法理由。並參照民法第1002
    條「夫妻之住所，由雙方共同協議之；未為協議或協議不成
    時，得聲請法院定之。法院為前項裁定前，以夫妻共同戶籍
    地推定為其住所」之規定暨司法院大法官會議釋字第452號
    解釋之意旨自明（最高法院95年度台抗字第546號、第595號
    裁定意旨參照）。再按訴訟之全部或一部，法院認為無管轄
    權者，依原告聲請或依職權以裁定移送其管轄法院，民法第
    28條第1項亦定有明文。
二、抗告意旨略以：抗告人戶籍設於花蓮縣，現與母親及女兒同
    戶籍，若將案件移送至臺北，則要傳訊母親及女兒作證不甚
    方便；且相對人失蹤後，友人曾說其與不良份子為伍，抗告
    人孤身一人在臺北，恐遭不測之威脅，且於案件審理中，若
    有外力介入，亦有失公平等語，請求本院撤銷原裁定，並更
    為適法之裁定。
三、經查本件抗告人於原審自承：伊等（即抗告人與相對人）於
    86年7月18日結婚，婚後同住於台北縣新店市○○里○○鄰○
    ○路○段696號3樓，其後於同年月24日生下長女田○○，相
    對人至桃園縣龜山鄉○○○路62號4樓坐月子，伊則返回台
    北工作。相對人於做完月子後即逕自離家，音訊全無，迄今
    已逾10年，伊現在住台北市○○路○段69巷12號2樓，相對
    人戶籍被遷至台北縣新店市戶政事務所等情，有原審準備程
    序筆錄（見原審卷第28、29頁）及兩造戶籍謄本在卷可稽。
    依修正後民法第1002條規定，兩造既未協議新住所，亦未聲
    請法院定其住所，則兩造結婚後上開共同生活之臺北縣新店
    市○○路○段696號3樓，即為渠等之住所，依上說明，抗告
    人所提之離婚之訴，應專屬臺灣臺北地方法院管轄。雖抗告
    人嗣於95年間將自己戶籍遷至花蓮縣光復鄉大平村，惟抗告
    人與相對人結婚時共同住所既為前揭臺北縣新店市住處，均
    未曾於抗告人目前之戶籍址共同生活過，則抗告人訴請離婚
    之原因事實，顯非發生於抗告人戶籍地之花蓮縣。綜上所述
    ，臺灣花蓮地方法院就本件離婚訴訟並無管轄權，因而裁定
    移送臺灣臺北地方法院管轄，於法即無不合。抗告人之抗告
    ，非有理由，應予駁回。
據上論結，本件抗告為無理由，依民事訴訟法第495條之1第1項
、第449條第1項、第95條、第78條，裁定如主文。
中    華    民    國    99    年    2    月    1    日
                      家事法庭  審判長法  官 謝志揚
                                      法  官 林慶煙
                                      法  官 張健河
以上正本係照原本作成。
本裁定除以適用法規顯有錯誤為理由外，不得再抗告。如提起再
抗告，應於收受送達後10日內委任律師為訴訟代理人向本院提出
再抗告狀（均須按他造當事人之人數附繕本）。並繳納再抗告費
新台幣１千元。
中    華    民    國    99    年    2     月    1     日
                                      書記官 徐文彬

司法院資訊處製作；財團法人民間司法改革基金會備份。
